最高法院刑事判決　　　　　　　　　　　　　　　九十一年度台上字第三二八五號
　　上訴人　戊○○
　　代理人　王振志律師
　　被　告　乙　○
　　　　　　丁○○
　　　　　　丙○○
　　　　　　甲○○
右上訴人因自訴被告等偽造文書案件，不服台灣高等法院中華民國九十一年三月二十
八日第二審更審判決（九十年度上更(一)字第五八八號，自訴案號：台灣台北地方法院
八十五年度自字第一二六五號），提起上訴，本院判決如左：
    主  文
原判決撤銷，發回台灣高等法院。
    理  由
本件原判決以上訴人自訴意旨略稱：被告乙○係穎品實業有限公司（下稱穎品公司）
之實際負責人，上訴人為該公司股東，民國（下同）七十六年間，該公司出資新台幣
（下同）約六十五萬元，購入桃園縣新屋鄉○○段甲頭厝小段一五０之三地號田地，
因股東中僅有上訴人具自耕農身分，穎品公司乃將該農地信託登記為上訴人名義；詎
被告乙○竟意圖為自己不法之所有，於七十八年間，向上訴人佯稱穎品公司已將上述
農地以一百十五萬元之價格，售與林美娥，並收取定金，故擬先從所收取之定金中分
配八萬元給予上訴人，上訴人不疑有他，乃提供該土地過戶所必備之印鑑證明書及戶
籍謄本各二份交予被告乙○，迨八十五年七月初，被告乙○即以要將上述土地過戶與
買方所指定之羅先生名義為詞，要求上訴人於當月四日，隨同其及穎品公司會計王先
生與自稱代書之被告甲○○，前往桃園縣觀音鄉戶政事務所辦理過戶手續，上訴人遂
依約至該戶政事務所旁刻取便章一枚後，持向該戶政事務所申請印鑑證明及戶籍謄本
各三份，再連同印章當場交付與被告乙○，以供辦理土地過戶之用，詎被告乙○、甲
○○竟趁上訴人急迫無經驗，且未詳加瞭解文件內容之機會，逕要求上訴人在彼等片
面所備妥辦理過戶之空白土地登記申請書等文件之末頁內簽名，被告乙○並吩咐該會
計王先生交付由恩品實業股份有限公司所簽發面額十萬元之支票一張予上訴人，稱係
出售土地後應由上訴人獲得之股東分配款，且待辦理過戶手續完成後，尚可分得尾款
六萬元；嗣上訴人因另受被告乙○之要求，就上述土地上之鐵皮屋（即公司工廠），
申請桃園縣政府准予會勘核定為農舍使用，乃委託徐枝代書辦理，經桃園縣政府受理
後，發現上訴人於七十六年登記取得該土地時，土地登記簿漏將該土地上之三七五租
約負擔一併轉載，遂通知上訴人補辦手續，上訴人即委託徐枝代書申請該土地登記簿
謄本，其後發現該土地業於八十五年七月八日，設定本金最高限額之抵押權七百萬元
予被告丁○○（權利範圍七分之四）及丙○○（權利範圍七分之三），始知被告以買
賣過戶為幌子，騙取上訴人在空白文件上簽名後，以其小姨子即被告丁○○及其女兒
即被告丙○○名義共同虛偽設定最高限額抵押權，並於八十五年七月六日，持向楊梅
地政事務所辦理登記。因認被告乙○、丁○○、丙○○、甲○○共同涉犯刑法第二百
十七條第二項之盜用私印文、第二百十六條第二百十條之行使偽造私文書及第三百三
十九條第一項之詐欺取財罪嫌云云（被告乙○另被訴涉犯侵占、違反勞工安全衛生法
罪嫌部分，業經判決無罪確定）。經審理結果，認為不能證明被告等犯罪，因而維持
第一審諭知被告等關於上開部分無罪之判決，駁回上訴人該部分在第二審之上訴，固
非無見。
惟查：審理事實之法院，對於與被告被訴事實有關之證據，應從各方面詳予調查，以
期發現真實，苟有與待證事實相關之證據尚未查竣，即難為有利或不利於被告之判斷
。(一)、上訴人指訴被告乙○以上開土地欲辦理買賣過戶為詞，騙取上訴人在空白文件
上簽名後，即以被告丁○○、丙○○名義共同虛偽設定最高限額抵押權，並向地政事
務所辦理登記完畢等情。原判決雖以上訴人曾於八十五年七月四日與該土地買主林美
娥訂立協議書，並於附件約定：「在當未過戶之前因保障買方之權益，賣方願將該土
地抵押反設定予買方，作為信託登記之擔保，抵押金額為新台幣壹仟萬元」，及該協
議書上上訴人之簽名，業據上訴人自陳係其親自所為，其上印章亦與上訴人在其他契
約書等所用印章相同，乃採為被告等有利之認定；然該協議書之末、買方欄下方之簽
名為「林義娥」，與系爭土地之買方「林美娥」姓名未盡相符，證人林美娥於原審並
證稱「我不知道這份協議書，我事後才知道，他（按：指乙○）有跟我說他要去辦設
定的事情」云云（見第一審卷第六十三頁，原審更(一)卷第一○九頁），究竟被告等有
無偽造林美娥名義之協議書？此對於認定上訴人係同意設定抵押權，有何影響？且被
告等係以丁○○、丙○○為抵押權人名義而設定最高限額抵押權，與上開協議書附件
所載「賣方願將該土地抵押反設定予買方」之約定並未一致，其原因安在？尚待一一
詳求。原審未遑查明釐清，其調查職責即猶未盡。(二)、被告乙○辯稱：穎品公司之股
東全部股權以三百萬元售與伊後，上訴人原擁有之股權一股五十萬元，伊亦已付清價
款，此有上訴人親自簽署之穎品公司七十六年七月十八日會議記錄及上訴人親自簽署
收到退股金之收據在卷云云；但其提出記載上訴人收到十九萬五千四百元退股金之該
收據，上訴人於簽名處並載有「11/75 」即似為七十五年十一間之日期，如果無訛，
其收到「退股金」之日期，竟在上開穎品公司會議記錄所載股東協商會議之約七個月
前，上訴人於第一審並陳稱其記憶所及，當時收到之款項，應係分配之股利云云（見
第一審卷第六十七、八十一頁），實情如何？原審對該收據所載款項是否確為乙○承
受穎品公司後應給付上訴人之退股金，及其金額與上訴人應得之股款是否相符，並未
深入審認明白，遽於判決理由論稱「自訴人對本案土地既已無任何權利、補償金可得
主張，被告乙○實無必要畫蛇添足，干冒偽造文書罪責」云云（見原判決第十一頁）
，亦嫌速斷。以上或為上訴意旨所指摘，或為本院得依職權調查之事項，應認原判決
仍有撤銷發回更審之原因。又被告等前開被訴事實自訴意旨認另觸犯刑法第二百十七
條、第二百十六條、第二百十四條、第三百三十九條第一項之盜用印文、行使使公務
員登載不實文書、詐欺取財等罪嫌部分，雖分屬刑事訴訟法第三百七十六條第一款、
第四款所規定不得上訴於第三審法院之案件，惟自訴意旨認與被告等前開涉犯偽造私
文書部分有實質上或牽連犯裁判上一罪之關係，而被告等前開被訴之事實與適用法令
之當否不明，尚待事實審調查釐清，因審判不可分之關係，此部分自應一併發回，附
此敘明。
據上論結，應依刑事訴訟法第三百九十七條、第四百零一條，判決如主文。
中      華      民      國    九十一    年      六      月     十三     日
                              最高法院刑事第十一庭
                                  審判長法官  呂  潮  澤
                                        法官  白  文  漳
                                        法官  陳  世  雄
                                        法官  孫  增  同
                                        法官  林  開  任
      右正本證明與原本無異
                                              書  記  官
中      華      民      國    九十一    年      六      月     十八     日
